臺北高等行政法院判決
　　　　　　　　　　　　　93年度簡字第01207號
原　　　告　甲○○
訴訟代理人　乙○○
被　　　告　臺北市政府環境保護局
代　表　人　陳永仁（局長）
訴訟代理人　丁○○
　　　　　　丙○○
上列當事人間因空氣污染防制法事件，原告不服台北市政府中華
民國93年8月31日府訴字第09314232900號訴願決定，提起行政訴
訟。本院判決如下：
　　主  文
原告之訴駁回。
訴訟費用由原告負擔。
　　事  實
一、事實概要：
  (一)原告所有之TAE-522號輕型機車，經民眾向行政院環境保護
    署 (以下簡稱環保署)烏賊車檢舉網路檢舉，於民國93年1月
    2 日行經臺北市○○路、襄陽路口時，疑似排氣異常。原處
    分機關遂以93年2月6日北市機檢字第9201910號檢驗通知書
    通知原告，系爭機車應於93年2月23日前至環保署委託之機
    車排氣定期檢驗站接受儀器檢驗，上開檢驗通知書於93年2
    月11日寄存送達。
  (二)嗣原告未依期限完成檢驗，被告乃以原告違反空氣污染防制
    法第42條規定，依同法第68條規定，掣發92年4月22日C0000
    0000號交通工具違反空氣污染防制法案件通知書告發原告，
    並以93年4月29日機字第A00000000號執行違反空氣污染防制
    法案件處分書，處以原告新臺幣（以下同）3千元罰鍰。原
    告不服，於93年5月20日向被告陳情，案經被告以93 年5月
    26日北市環稽字第09340644200號函復原告，本案告發並無
    違誤。原告猶未甘服，提起訴願，經訴願決定駁回，原告猶
    未甘服，遂向本院提起行政訴訟。
二、兩造主張：
甲、原告起訴意旨略以：
  (一)依行政程序法第74條第1、2項：「送達，不能依前2條規定
    為之者，得將文書寄存送達地之地方自治或警察機關，並作
    送達通知書兩份，一份黏貼於應受送達人住居所，另一份交
    由鄰居轉交或置於該送達處所信箱或其他適當位置，以為送
    達」、「由郵政機關為送達者，得將文書寄存於送達地之郵
    政機關」。行政程序法第74條立法修正理由亦謂：「不能依
    前2條規定為送達時，得以寄存送達方式為之，但為增加對
    應受送達人之保護，增訂寄存送達，應製作送達通知書二份
    ，一份黏貼於住居所之門首，另一份應交由鄰居轉交或置於
    送達處所之信箱或其他適當位置，使應受送達人較易知悉寄
    存送達之事實，爰為本條第1、2項之規定」。又法務部為釋
    明郵寄寄存送達之合法性疑義，曾於93年4月13日以法律字
    第0930014628號函釋：「如於應受送達處所確已完成文書寄
    存於送達地之郵政機關 (限郵務人員送達適用)，並製作送
    達通知書二份，一份黏貼於送達處所之門首，另一份交由鄰
    居轉交或置於送達處所信箱或其他適當位置時，無論應受送
    達人實際上於何時受領文書，均以寄存之日視為收受送達之
    日期，而發生送達效力。」足見寄存送達之法定程序，除應
    將行政文書寄存於法定機關之外，尚須踐行法定通知義務，
    始屬合法寄存送達，合先陳明。
  (二)被告主張檢驗通知書已於93年2月11日合法寄存送達，有送
    達證書可稽。惟依該送達證書所載：「送達通知書兩份，一
    份黏貼於應受送達人門首，另一份交由鄰居轉交，以為送達
    」，但經查原告於前開寄存送達期日前後，並未發現受送達
    地址之門首或信箱黏貼有任何通知書或郵件招領公告。經原
    告洽詢週邊鄰居，亦無人代收郵件可轉交原告，故原告確實
    不知系爭機車已限期受檢。縱如被告所稱檢驗通知書已寄存
    於郵政機關，且有送達證書可稽，惟被告是否已踐行前開法
    定通知程序，致原告知悉機車受檢期限，尚有疑義。原告訴
    願時雖已聲請調查，但被告未就此舉證，受理訴願機關亦未
    予究明，即率爾駁回訴願，顯失允當。
  (三)有關被告有否依空氣污染防制法第42條通知原告限期受檢？
    該檢驗通知書之寄存送達程序是否合法？原告懇請鈞院依行
    政訴訟法第133條，命被告就「檢驗通知書為寄存送達之送
    達通知一份已依法黏貼於受送達地址門首或信箱，另一份已
    交由鄰居簽收轉送原告」提出事證，以究明其寄存送達之合
    法性。否則檢驗通知書既未合法送達予原告，原處分即屬無
    據。
  (四)被告93年12月1日答辯狀稱附卷送達證書可證被告已踐行通
    知原告之法定程序。惟參照最高行政法院61年裁字第156號
    裁判要旨：送達證書僅為送達之證據方法，與事實上送達之
    行為，係屬兩事。故送達證書僅能證明被告之檢驗通知書以
    寄存方式送達，其證據力尚不及於被告是否已踐行前開法定
    通知程序（即製作、黏貼及放置送達通知書通知原告）。茲
    因原告已於訴訟上否認被告曾為前開通知，被告依法應就此
    再為舉證，以便鈞院判定本件寄存送達程序是否適法。另被
    告主張檢驗通知書由郵務人員為送達，惟查該郵務人員為被
    告行政行為之履行輔助人，其不合法送達之法律效果仍應歸
    由被告承受。
  (五)再查，被告嗣後依原告同地址寄發之「違反空氣污染防制法
    案件通知書」及原處分書，均非以寄存方式送達，而係原告
    依郵局置於信箱之招領通知前往具領。就法律觀點而言，該
    二件公文書對原告權益影響更大，而原告既願前往具領，則
    斷無匿避、拒收被告檢驗通知書之必要。實因被告確未依法
    通知，致原告不知有寄存送達情形，乃無法遵期送驗機車。
  (六)次查系爭機車因輪胎破損，曾於93年3月31日入廠修復時一
    併檢查排氣，檢驗結果各項目均為合格，可證系爭機車排氣
    符合法定標準，未造成空氣污染，未違反空氣污染防制法之
    立法目的。被告既認定原處分為合法有效，其於訴願程序中
    獲知系爭機車排氣符合法定標準後，被告自有權以原處分已
    缺乏法律上利益為由，本於職權依行政程序法第122條廢止
    原處分，而非堅持系爭機車未遵期受檢，即造成公眾利益受
    損，故應予罰鍰。否則該行政行為之實施對達成防制空氣污
    染之目的無所助益，有違行政程序法第7條比例原則，且被
    告未依空氣污染防制法第42條通知原告受檢之前，即予罰鍰
    處分，顯然侵害原告權益甚鉅。
  (七)按空氣污染防制法之立法目的：防制空氣污染，維護國民健
    康、生活環境，以提高生活品質。依行政程序法第7條，被
    告所採行政行為應有助於前開立法目的之達成。系爭機車遭
    檢舉「疑似」排氣異常後，被告寄發檢驗通知書本無可議，
    惟被告明知該檢驗通知書係課以原告限期送驗之法定義務，
    則行寄存送達之際，被告更應注意須踐行法定通知程序，以
    便原告遵期送驗，以避免空氣污染。惟被告既不通知送驗，
    又迅速將檢驗通知書寄存郵局（93年2月9日寄發，同年月11
    日即寄存），暫不論系爭機車事實上有無排氣污染，被告該
    等行政行為均無助達成防制空氣污染之立法目的。況原告提
    出訴願前，已申復系爭機車確無排氣污染，被告對此亦不否
    認，則被告既不願依職權撤銷原處分，於訴訟上又未能舉證
    已踐行法定通知程序，原處分目的究為防制空氣污染，抑或
    純為處原告罰鍰，實令原告疑惑。
  (八)綜上所陳，爰請判決撤銷原處分及訴願決定。
乙、被告答辯意旨略以：
  (一)查原告所有車號TAE-522號輕型機車，經民眾向環保署烏賊
    車檢舉網路，檢舉系爭車輛於93年1月2日行經台北市○○路
    與襄陽路口路段疑似排氣異常，被告乃以93年2月6日北市機
    檢字第9201910號檢驗通知書，通知系爭車輛應於93年2 月
    23日前至環保署委託之機車排氣定期檢驗站接受儀器檢驗。
    原告未依規定前往受檢，本件依法告發處分，並無違誤。
  (二)次查原告主張本案寄存送達違反行政程序法第74條，為不合
    法之送達乙節，經查上開93年2月6日北市機檢字第9201910
    號檢驗通知書，被告係於93年2月11日依車主之戶籍地址（
    即車籍登記地址）以掛號寄發，郵務人員因不獲會晤應受送
    達人，即製作送是依行政程序法第74條第2項規定：「前項
    情形，由郵政機關為送達者，得將文書寄存於送達地之郵政
    機關。」，上開檢驗通知書，業已合法送達，此有送達證書
    附卷可稽。另原告主張於93年3月31日前往機車行修車並接
    受排氣檢驗合格乙節，係屬事後之改善行為，惟仍不足以排
    除系爭車輛未依被告通知指定檢驗日期（93年2月23日）前
    往定檢站接受檢驗之事實。本件違規事實洵足認定，訴願所
    辯，核不足採。從而，被告依首揭規定裁處3千元罰鍰，並
    無不合，原處分應予維持。
  (三)綜上論結，本案訴訟狀所辯為無理由，敬請判決駁回原告之
    訴。
　　理  由
一、按空氣污染防制法第42條規定：「使用中知汽車排放空氣污
    染物，經主管機關之檢查人員目測、目視或遙測不符合第34
    條排放標準或中央主管機關公告之遙測篩選標準者，應於主
    管機關通知之期限內修復，並至指定地點接受檢驗。人民得
    向主管機關檢舉使用中汽車排放空氣污染物情形，被檢舉之
    車輛經主管機關通知者，應於指定期限內至指定地點接受檢
    驗，檢舉及獎勵辦法由中央主管機關定之。」、第68條規定
    ：「不依第42條規定檢驗，或經檢驗不符合排放標準者，處
    汽車使用人或所有人新臺幣1千5百元以上6萬元以下罰鍰。
    」交通工具違反空氣污染防制法裁罰準則第4條規定：「汽
    車使用人或所有人違反本法第42條規定，逾通知期限未至指
    定地點接受檢驗者，其罰鍰額度如下：一、機器腳踏車處新
    臺幣3千元。... 」
二、本件係原告所有之TAE-522號輕型機車，經民眾向環保署烏
    賊車檢舉網路檢舉，於93年1月2日行經臺北市○○路、襄陽
    路口時，疑似排氣異常；原處分機關遂以93年2月6日北市機
    檢字第9201910號檢驗通知書通知原告，系爭機車應於93 年
    2月23日前至環保署委託之機車排氣定期檢驗站接受儀器檢
    驗，上開檢驗通知書於93年2月11日寄存送達。嗣原告未依
    期限完成檢驗，被告乃以原告違反空氣污染防制法第42條規
    定，依同法第68條規定，掣發92年4月22日C0000 0000號交
    通工具違反空氣污染防制法案件通知書告發原告，並以93年
    4月29日機字第A00000000號執行違反空氣污染防制法案件處
    分書，處以原告3千元罰鍰。原告則不服，為如事實欄所載
    之主張。是本件應審究者厥為本件送達是否合法有據？
三、經查：
  (一)本件原告所有之TAE-522號輕型機車，經被告以93年2月6日
    北市機檢字第9201910號檢驗通知書通知原告，系爭機車應
    於93年2月23日前至環保署委託之機車排氣定期檢驗站依規
    定完成儀器檢驗，通知書於93年2月11日寄存送達之事實，
    有上開檢驗通知書及其寄存送達證書等影本在卷足憑，且為
    兩造所不爭執，洵堪認定。
  (二)按行政程序法第74條規定：「送達，不能依前2條規定為之
    者，得將文書寄存送達地之地方自治或警察機關，並作送達
    通知書兩份，一份黏貼於應受送達人住居所、事務所、營業
    所或其就業處所門首，另一份交由鄰居轉交或置於該送達處
    所信箱或其他適當位置，以為送達。前項情形，由郵政機關
    為送達者，得將文書寄存於送達地之郵政機關。寄存機關自
    收受寄存文書之日起，應保存3個月。」，查上開93年2月6
    日北市機檢字第9201910號檢驗通知書，被告係於93年2月11
    日依原告之戶籍地址（即車籍登記地址）以掛號寄發，郵務
    人員因不獲會晤應受送達人，即將該送達證書寄存於台中健
    行郵局；且揆諸該送達證書，郵務人員於「並作送達通知書
    兩份，一份黏貼於應受送達人門首，另一份置於該送達處所
    信箱或其他適當位置，以為送達。」處劃有「勾起」記號；
    ，是本件郵務人員之送達，符合上開行政程序法第74條所規
    定寄存送達之規定，自屬合法有效之送達。
  (三)至原告主張其已於93年3月31日至車行檢驗結果各項目均符
    合規定，並未造成空氣污染乙節。查系爭機車既經人檢舉，
    於使用中涉有排放空氣污染物情形，依前揭規定，經主管機
    關通知者，即應於指定期限內至指定地點接受檢驗，且原告
    嗣後之檢驗亦不足影響本件原告逾期未實施排氣檢驗違規責
    任之成立。從而，被告依上開法條，處以原告3千元罰鍰，
    依法並無不合，訴願決定予以維持，亦無違誤。原告徒執前
    詞，聲請撤銷原處分及訴願決定，為無理由，應予駁回。又
    本件依卷內資料，事證已臻明確，爰不經言詞辯論為之，併
    此敘明。
據上論結，本件原告之訴為無理由，爰依行政訴訟法第236條、
第195條第1項後段、第98條第3項前段，判決如主文。
中　　華　　民　　國　　94　　年　　3　　月　　17　　日
                       第七庭    法    官　黃　秋　鴻
上為正本係照原本作成。
本件以訴訟事件所涉及之法律見解具有原則性者為限，始得於本
判決送達後20日內向本院提出上訴狀並表明上訴理由，如已於本
判決宣示後送達前提起上訴者，應於判決送達後20日內補具上訴
理由（均按他造人數附繕本），且經最高行政法院許可後方得上
訴。
中　　華　　民　　國　　94　　年　　3　　月　　17　　日
                                 書 記 官  王 琍 瑩
